最高法院刑事判決　　　　　　　九十六年度台上字第一七一號
上　訴　人　甲○○
　　　　　　　　　　53號
上列上訴人因違反毒品危害防制條例案件，不服台灣高等法院高
雄分院中華民國九十三年四月二十八日第二審判決（九十二年度
上訴字第二○八七號，起訴案號：台灣高雄地方法院檢察署九十
一年度偵字第二四九六九號），提起上訴，本院判決如下：
    主  文
原判決關於甲○○部分撤銷，發回台灣高等法院高雄分院。
    理  由
本件原判決認定上訴人甲○○因經由從事婚姻媒介為業戴日原之
介紹，與大陸地區女子結婚，因而認識戴日原及張清高，戴日原
亦因與大陸地區女子結婚而認識住居於大陸地區之劉三清；李春
明（已經判決無罪確定）係啞吧，亦因戴日原、劉三清之介紹，
與大陸地區之女子假結婚。緣張清高、戴日原、余愛清（亦係大
陸地區女子，以上三人均另案經偵辦、通緝中）、劉三清與蘇國
晏等人共同謀議利用與大陸地區女子結婚之男子前往大陸地區探
親、遊玩之機會，自大陸地區以搭乘飛機運輸夾帶之方式，走私
第二級毒品甲基安非他命來台。渠等認上訴人與李春明二人得以
探親名義前往大陸地區，李春明係啞吧，知識程度不高，可作為
利用掩護之工具，乃於徵得上訴人、李春明同意後，前往大陸地
區（此時尚不知情要走私毒品）。張清高、余愛清等即將購買機
票費用交予戴日原，張清高並偕同戴日原於民國九十一年十一月
六日某時，前往台中市某不詳旅行社為上訴人與李春明購得往返
之機票，余愛清於同年月七日上午十一時許，以電話告知上訴人
搭機時間係十一月八日下午一點三十分，要求上訴人於當日上午
九時前往台中市尹士大樓附近公園等候。於搭機出發前往大陸之
日上午，戴日原依張清高指示前往台中市○○路某超商找李春明
，騎機車將李春明帶至台中市○○路余愛清住處，將機票及李春
明交予上訴人，並分別交付新台幣（下同）二千元及一千元予上
訴人及李春明，交代上訴人將李春明帶到大陸，上訴人遂偕同李
春明於同年月八日搭乘中華航空公司班機經香港後，轉搭中國東
方航空公司班機前往大陸福建省寧德市，投宿於張清高所指示之
大陸籍人士劉三清住處；同年十一月九日，劉三清依張清高指示
，在其住處將所有供運輸毒品用之行李袋一個（內以燕麥片包裝
袋夾藏安非他命六包）交予上訴人，指示渠返台後，將行李袋內
六包物品轉交予戴日原、余愛清，並告以如闖關成功，將與戴日
原商討給予報酬若干。上訴人依劉三清告知「如闖關成功將給予
報酬」等語，足以得知行李袋內放置有管制進口之違禁物，詎仍
基於私運管制物品進口及運輸第二級毒品之不確定犯意，與劉三
清、張清高、戴日原、余愛清基於共同犯意聯絡，代為夾帶運輸
走私返台，嗣於同年月十日晚上九時二十五分許，上訴人與不知
內情之李春明搭乘中華航空公司編號ＣＩ六四二次班機返抵桃園
中正國際機場欲行入境時，在查驗護照處遭航空警察局會同台北
關稅局海關人員在上訴人以李春明名義託運之黑藍色相間之行李
袋內扣得六包安非他命（驗後毛重四千三百零三點二七公克）及
塑膠外包裝十二個等情。因而撤銷第一審諭知上訴人無罪之判決
，改判依想像競合犯從一重論處上訴人共同運輸第二級毒品罪刑
。固非無見。
惟查：(一)、依原判決認定之事實，劉三清係於九十一年十一月九
日，在渠住處將置有以燕麥片包裝袋夾藏六包安非他命之行李袋
一個，交予上訴人，指示渠返台後將之交予戴日原、余愛清，並
告以如闖關成功，將與戴日原商討給予報酬若干，上訴人依此告
知，已得知該行李袋內放置有管制進口之違禁物品等情。如果無
誤，則上訴人對於所私運來台者，係屬管制進口之物品，既已有
認識，仍將之夾帶返台入境，乃明知並有意使其發生，此部分主
觀上似應具有犯私運管制物品罪之「直接故意」。即原判決於理
由內亦以攜帶入境之物品如非係政府管制進口之物品，何須以闖
關之方式為之，上訴人雖係國民小學畢業，然渠前此已先後二次
前往澳門，一次前往大陸地區，既有多次出入境經驗，且依渠警
詢、偵查中坦承劉三清有告以如闖關成功，將給予酬勞觀之，認
上訴人於攜帶該六包安非他命入境前，即已知悉係政府管制進口
之違禁物無訛（見原判決第五頁）。乃原判決嗣於理由內則以上
訴人此次前往大陸，含搭機、乘車等在途期間，短短二天多，唯
一目的係受託為張清高自大陸地區帶東西返台；且上訴人目睹劉
三清在渠面前，將裝有安非他命之燕麥包放入行李袋內，曾予質
問，劉三清告以不要問等語，以及包裝毒品之燕麥包果係燕麥，
在客觀上應無藉闖關方式攜回，戴日原等人亦無支付萬餘元來回
機票費用並提供食宿，並約定如闖關成功會再給予報酬必要，且
自大陸等地以夾帶方式運輸安非他命返台屢經破獲之事頻頻為報
章、電視等媒體所披露，上訴人對之無不知之理，乃謂上訴人有
私運管制物品及運輸第二級毒品之「間接故意」等語（見原判決
第六、七頁）。是所為事實認定與其理由之論敘不相一致，而有
判決理由矛盾之違法。(二)、原判決事實認定上訴人係基於私運管
制物品進口及運輸第二級毒品之不確定犯意，與劉三清、張清高
、戴日原、余愛清基於共同犯意聯絡，代為夾帶運輸走私返台等
情，然嗣於論罪理由內則認上訴人就所犯運輸第二級毒品及私運
管制物品進口罪，與張清高、余愛清、蘇國晏、戴日原彼此間有
犯意之聯絡及行為之分擔，均為共同正犯等語（見原判決第九頁
）。是其事實欄及論罪理由對於本件運輸毒品及私運管制物品進
口之共同正犯究有何人，先後為不同之認定、說明，亦有判決理
由矛盾之違誤。(三)、原判決事實認定上訴人以藏置於燕麥片包裝
袋內，所運輸夾帶返台之六包安非他命驗後毛重為四千三百零三
點二七公克。其理由內並說明扣案六包安非他命於查獲時經以電
子磅秤過磅結果，毛重係四千三百零四公克，經送驗結果耗損零
點七三公克，其驗後毛重為四千三百零三點二七公克，應依毒品
危害防制條例第十八條第一項規定諭知沒收銷燬之。然扣案六包
安非他命經警以電子磅秤過磅之總重量四千三百零四公克，係連
同燕麥包裝袋一起秤量（見行政院海岸巡防署高雄市機動查緝隊
刑事案件偵查卷第三十四頁）。原判決既將扣案安非他命及其外
包裝十二個分別諭知沒收，自應將該燕麥外包裝袋之重量，予以
扣除，始為正確，乃原判決竟以扣案安非他命連同其燕麥包裝袋
之上開秤重，於扣除鑑驗耗損量後之餘重，諭知沒收銷燬，即有
未合。而依行政院海岸巡防署高雄市機動查緝隊扣押物品收據所
載，扣案安非他命六包，經扣除燕麥片包裝袋之實際重量，計為
四千零七十七公克。另該六包安非他命經第一審送請高雄醫學大
學附設中和紀念醫院檢驗秤重結果，其總重量為三千九百九十點
四公克（見二四九六九號偵卷第三十四頁，一審卷第二八八頁）
。原判決事實、理由以扣案安非他命連同燕麥包裝袋一併過磅之
重量，扣除鑑驗耗損量之方式，認扣案六包安非他命之毛重為四
千三百零四公克，乃予宣告沒收銷燬，要與上開卷證不相符合，
而有證據上理由矛盾之違法。(四)、採為判決基礎之證據資料，必
須經過調查程序，而顯出於審判庭者，始與直接審理主義符合，
否則其所踐行之訴訟程序，即屬違背法令。本件原判決係以證人
黃文廷於第一審審理時之供證及所提出本件運輸毒品共同正犯即
上訴人、張清高、戴日原、余愛清等人間之電話監聽譯文，採為
判決之重要論據（見原判決第七、八頁），但原審於審判期日，
並未提示該監聽譯文予上訴人閱覽，或告以內容要旨（見原審卷
第一○一至一○八頁），使有辯解之機會，乃採為科刑判決之基
礎，顯有應於審判期日調查之證據，未予調查之違法。以上，或
係上訴意旨所指摘，或為本院得依職權調查之事項，應認原判決
關於上訴人部分有撤銷發回更審之原因。
據上論結，應依刑事訴訟法第三百九十七條、第四百零一條，判
決如主文。
中　　華　　民　　國　九十六　年　　一　　月　 十一 　日
                      最高法院刑事第八庭
                          審判長法官  張　淳　淙
                                法官  劉　介　民
                                法官  張　春　福
                                法官  洪　昌　宏
                                法官  蔡　彩　貞
      本件正本證明與原本無異
                                      書  記  官
中　　華　　民　　國　九十六　年　　一　　月　 十八 　日
                                                      Ｑ
